臺灣高等法院臺中分院刑事判決　　　　100年度上易字第932號
上　訴　人　臺灣臺中地方法院檢察署檢察官
被　　　告　洪勝飛
上列上訴人因被告公共危險案件，不服臺灣臺中地方法院99年度
易字第756號中華民國100年6月1日第一審判決(起訴案號：臺灣
臺中地方法院檢察署99年度偵字第961號)，提起上訴，本院判決
如下：
    主  文
上訴駁回。
    理  由
一、按依刑事訴訟法第350條、第361條、第362條、第367條規定
    ，不服地方法院之第一審判決而上訴者，須提出上訴書狀，
    並應敘述具體理由，為上訴必備之程式；其所提出之書狀未
    敘述上訴理由，或僅曾以言詞陳述上訴理由者，均應於上訴
    期間屆滿後20日內補提理由書於第一審法院。第一審法院經
    形式審查，認逾期未補提上訴理由者，應定期間先命補正；
    逾期未補正者，為上訴不合法律上之程式，應以裁定駁回。
    倘已提出上訴理由，但所提非屬具體理由者，則由第二審法
    院以上訴不合法律上之程式，判決駁回。而所謂具體理由，
    必係依據卷內既有訴訟資料或提出新事證，指摘或表明第一
    審判決有何採證認事、用法或量刑等足以影響判決本旨之不
    當或違法，而構成應予撤銷之具體事由，始克當之(例如：
    依憑證據法則具體指出所採證據何以不具證據能力，或依憑
    卷證資料，明確指出所為證據證明力之判斷如何違背經驗、
    論理法則)；倘僅泛言原判決認定事實錯誤、違背法令、量
    刑失之過重或輕縱，而未依上揭意旨指出具體事由，或形式
    上雖已指出具體事由，然該事由縱使屬實，亦不足以認為原
    判決有何不當或違法者(例如：對不具有調查必要性之證據
    ，法院未依聲請調查亦未說明理由，或援用證據不當，但除
    去該證據仍應為同一事實之認定)，皆難謂係具體理由，俾
    與第二審上訴制度旨在請求第二審法院撤銷、變更第一審不
    當或違法之判決，以實現個案救濟之立法目的相契合，並節
    制濫行上訴(最高法院97年度臺上字第892號刑事判決意旨參
    照)。
二、本件原審檢察官上訴意旨略以：(一)警察大學消防系教授陳火
    炎於民國(下同)99年7月30日出具之中國醫藥大學火災之研
    判報告，係受被告洪勝飛之辯護人所委託，並非本案審判長
    、受命法官或檢察官所選任，屬私人委託之鑑定，且鑑定人
    陳火炎未於鑑定前具結，上開鑑定報告應無證據能力。又證
    人、鑑定人二者之目的不同，人證求其真實可信，鑑定則重
    在公正誠實，是本法除於第189條第l項規定證人之結文內應
    記載『當據實陳述，決無匿、飾、增、減』外，另於第202
    條特別定明鑑定人之結文內應記載「必為公正誠實之鑑定」
    ，以示區別，並規定應踐行朗讀結文、說明及命簽名等程序
    ，旨在使證人或鑑定人明暸各該結文內容之真義，俾能分別
    達其上揭人證或鑑定之特有目的。從而鑑定人之結文不得以
    證人結文取代之，如有違反，其在鑑定人具結程序上欠缺法
    定條件，自不生具結之效力，依本法第158條之3規定，應認
    為無證據能力，不得作為證據(最高法院97年度臺上字第
    4679號及98年度臺上字第1166號等判決意旨參照)。查本件
    於99年10月20日審理期日傳喚陳火炎到庭時，係以證人身分
    接受交互詰問，然其乃憑藉其特別知識經驗就有關本件火災
    發生原因之研判單純陳述專業意見，而非陳述其親身經歷之
    過往事實，顯非證人，而為鑑定人，該次竟以證人身分傳喚
    其到庭，並諭知證人具結義務及處罰，命朗讀證人結文後具
    結之程序，所踐行之程序，自有未合。是陳火炎當庭所為鑑
    定意見，在程序上既欠缺法定要件，即難認合法之證據資料
    ，應無證據能力。(二)被告所應盡之善良管理人注意義務，應
    不限於檢視電腦自我偵測訊息或UPS之面板燈號狀況，而是
    系爭儀器(含UPS不斷電系統及內裝電池)之實際使用安全。
    此觀諸APC公司之用戶手冊中文版即明載:「如果電池壽命將
    盡，考慮更換電池，即使更換電池LED指示燈沒亮」(見98年
    度他字第2172號卷二第22l頁倒數第10行)，足見維修人員在
    維修時不能完全倚靠指示燈號，即使指示燈沒亮，仍應視實
    際狀況需要，更換電池。從而，縱認案發前系爭UPS有自我
    檢查之軟體，UPS之面板均未有不正常之訊號顯示，然若被
    告於檢修時，系爭UPS不斷電系統已有不正常發熱之情或其
    他身體感官可感受之異狀，被告仍應為必要之處置，若被告
    怠於為之，自仍有違其善良管理人之注意義務。原審未審酌
    及此，逕認被告既已依正常程序維修保養UPS不斷電系統，
    有何違反注意義務等情，尚嫌率斷。(三)系爭UPS不斷電系統
    之電池，於案發前即已應更換，被告未更換之，顯有疏失。
    本件系爭UPS不斷電系統係裝置在影像處理伺服器2號機櫃內
    ，機櫃是置放於與心導管儀器隔開之獨立機房內。該機櫃之
    設計是一密閉式之機櫃，外表看不到其他訊號裝置。且該機
    櫃之外殼係以特殊螺絲鎖上，只有被告等維修人員，使用特
    殊工具才可以打開。是UPS相關燈號之顯示設計，僅有被告
    於維修保養時可以看見，告訴人之醫師及職員平時均看不見
    該UPS之面板，一般情況下，告訴人之醫師及職員平時均無
    法接觸到UPS之面板。則被告最後一次檢測時，當時UPS之面
    板上是否有顯示何種燈號，當僅有被告知情。又電池只要仍
    有蓄電力，心導管儀器仍能正常運作，電腦尚不會出現警告
    訊號，從而，自不得以告訴人之職員於事發前均未發現系爭
    心導管儀器之電腦有任何警示訊息，即認為系爭UPS電池在
    案發前係正常。況系爭儀器係高精密之儀器，告訴人根本無
    能力亦無暇逐一確認。對於保養之內容、細節及保養之程序
    是否正確、確實等，並非該保養記錄單所要表彰者。依據系
    爭儀器之中文用戶手冊及英文用戶手冊，均表示3年是一個
    考慮更換電池之重要時間點，且電池之壽命取決於使用方法
    和環境。告訴人是國內著名之教學醫院，使用系爭儀器之頻
    率自然較高，在此情況下，被告於檢修時，自當更特別注意
    UPS之電池是否應予更換。在蓄電池蓄電功能開始退化之際
    ，維修人員即應實際檢修並予更換，而不是在電池之蓄電能
    力喪失，電腦出現警示訊號時才更換。證人陳信堂於99年1
    月29日偵訊時證稱：「(本件如何看出線路有發熱的狀況？)
    從機器本身就可以看出來有發熱的狀況，例如塑膠有變形的
    情形，有燒掉有臭味。」等語(見99年偵字第96l號卷第7頁)
    。證人朱少龍於98年12月18日偵訊時亦證稱：「應該回到痕
    跡證物的產生應該有一段期間，並非瞬間造成的。也就是右
    邊端子變薄應該有一段時間，慢慢蓄熱所造成。」等語(見
    98年度他字第2172號卷三第149頁)。換言之，只要被告於檢
    修時有盡到善良管理人之注意義務，當可發現系爭蓄電池應
    已須更換。被告於偵查中亦供稱其根本未注意到保養手冊上
    蓄電池使用3年應考慮更換之文字，其於相關檢修保養動作
    未盡周延，顯難辭其咎。本件系爭儀器之UPS不斷電系統裝
    置，只有被告於維修保養時會接觸，亦只有被告可發現系爭
    UPS裝置是否有線路發熱之情，且此一狀況持續應有一段時
    間，詎被告竟未發現，實難謂其於系爭火災之發生並無過失
    。原審未查，逕為被告有利之認定，認事用法，非無違誤，
    請撤銷原判決，更為適當合法之判決等語。
三、經查：
(一)本件上訴人上訴理由雖爭執被告辯護人所選任鑑定人陳火炎
    之鑑定報告，因不符合法定程序而不具有證據能力，且以證
    人身分具結不生具結之效力等語。然綜觀原審判決對於起火
    原因，乃採台中市消防局之研判「係UPS不斷電系統電器因
    素引燃火警」，並未採納被告辯護人選任之鑑定人所為「跡
    象顯示有可能是多處起火點，多處起火點即不能排除縱火」
    之鑑定報告結論，亦未採用其證詞而為被告有利之認定，是
    上訴意旨此部分之指摘，雖非無據，但與原判決之認定既不
    生影響，即難認係構成應予撤銷之具體事由。
(二)另上訴人雖以證人陳信堂於99年1月29日偵訊時、證人朱少
    龍於98年12月18日偵訊時之證述內容，認為只要被告洪勝飛
    於檢修時有盡到善良管理人之注意義務，當可發現系爭蓄電
    池應已須更換。被告應不能僅限於檢視電腦自我偵測訊息或
    UPS之面板燈號狀況，而是系爭儀器(含UPS不斷電系統及內
    裝電池)之實際使用安全，系爭UPS不斷電系統之電池，於案
    發前即已應更換，被告未更換之，顯有疏失等語。然證人楊
    繼興(奇異公司工程人員)於原審99年8月2日審理時證稱：「
    (這張畫面上面有無顯示出來電池的效能如何觀察？)可以，
    我們執行這套POWERCHUTE自我檢測程式時，畫面會顯示UPS
    自我測試通過，畫面右側又會顯示出UPS電池電量多少以及
    輸出的電壓多少，若有異常就會顯示出異常的訊息，而不會
    顯示自我檢測通過的畫面。(從這個畫面可否看出UPS的溫度
    是多少？)可以，從左下側UPS TEMP就會顯示出UPS的溫度。
    」等語(見原審卷一第128頁)，核與證人王硯昭於98年8月20
    日偵查時證稱：「電池有自我檢斷的程式可以知道它是不是
    正常。」等語相符(見99年度他字第2172號卷二第4頁)，並
    有UPS不斷電系統電池檢測照片附卷可稽(見原審卷一第35頁
    至第40頁)，顯見UPS不斷電系統設有電池之自我檢測功能，
    可透過螢幕燈號及監控軟體得知UPS的溫度及電池是否應該
    更換。且證人楊繼興亦證述：「醫院的醫檢人員使用心導管
    X光機時，他們進入心導管室的機房時，一開機時若UPS系統
    有問題時，UPS的機器本身就會發生警告的嗶嗶聲，若是沒
    有發出嗶嗶聲，就表示機器是正常的。」等語(見原審卷一
    第126頁)；證人張聰仁即中國醫藥大學附設醫院操作人員於
    98年12月4日偵查時證稱：「(你開機時有無看過開機後，電
    池有異常的畫面？)沒有」等語(見99年度他字第2172號卷三
    第128頁)。則本件若有上訴人所指稱：「從機器本身就可以
    看出來有發熱的狀況，例如塑膠有變形的情形，有燒掉有臭
    味。」、「應該回到痕跡證物的產生應該有一段期間，並非
    瞬間造成的。也就是右邊端子變薄應該有一段時間，慢慢蓄
    熱所造成。」等情，何以UPS系統未發出警告的嗶嗶聲？醫
    檢人員使用時未發現異常(燒掉之臭味)？顯見上訴人此部分
    所指摘，亦難認屬實在。
(三)又所謂違反注意義務，乃指有預見可能性、迴避可能性、竟
    疏於盡預見或迴避義務。被告對於UPS不斷電系統未檢修保
    養可能造成之危險固有預見可能性，然是否有迴避可能性，
    並不能僅以其為該儀器之檢修工程師，即認為事故發生乃被
    告未盡迴避義務所致。該儀器既為高精密儀器，則除了肉眼
    、觸覺、嗅覺即可察覺之異狀外，儀器是否發生異常仍須藉
    助高科技之檢測系統，上訴人謂被告應檢測系爭儀器之實際
    使用狀況，然若電腦檢測系統均無法察覺異常，被告又如何
    察覺？則原審以系爭UPS不斷電系統外觀上並無異常、被告
    依正常程序維修保養亦未發現電池應更換之情形，而認被告
    並未違反維修人員之注意義務，並無違誤之處。
四、從而，檢察官上訴意旨仍執前詞而俱未依法指摘或表明第一
    審判決有何採證認事、用法等足以影響判決本旨之不當或違
    法，而構成應予撤銷之具體事由，揆諸上開最高法院判決意
    旨，及依「程序優先於實體」之刑事訴訟法原則，本件上訴
    自不合法定上訴程式，應予駁回，不經言詞辯論為之。
據上論斷，應依刑事訴訟法第367條前段、第372條，判決如主文
。
中    華    民    國  100    年    8    月    11    日
            刑事第五庭  審判長法  官  趙  春  碧
                              法  官  卓  進  仕
                              法  官  林  宜  民
以上正本證明與原本無異。
不得上訴。
                              書記官  吳  雅  菁
中    華    民    國  100    年    8    月    11    日